最高法院刑事判決　　　　　　　　　　　　　　　九十一年度台上字第六九九０號
　　上　訴　人　乙○○
　　　　　　　　甲○○
　　共　　　同
　　選任辯護人　邱聰安
右上訴人等因違反山坡地保育利用條例案件，不服台灣高等法院花蓮分院中華民國八
十九年五月九日第二審判決（八十九年度上訴字第七一號，起訴案號：台灣台東地方
法院檢察署八十六年度偵字第三一一二號），提起上訴，本院判決如左：
    主  文
原判決撤銷，發回台灣高等法院花蓮分院。
    理  由
本件原判決認定：上訴人乙○○、甲○○基於收受贓物及違法開發山坡地興建廟宇之
犯意聯絡，假藉神明指示，於民國八十三年九月二十六日以新台幣（下同）四百三十
萬元之代價，向原本即無承租權之陳阿守受讓台東縣達仁鄉○○段六二八地號國有
林地（山坡地）下方之河川地等土地，並旋即於同年十月間，未經主管機關許可，擅
自於台東縣達仁鄉○○段六二八地號國有林地（山坡地）上擅自進行開發整地，經台
東縣警察局大武分局查獲後，報請檢察官訴由台灣台東地方法院判處有期徒刑四月，
緩刑二年（八十四年九月十三日宣判，同年十月二十三日確定）。惟乙○○仍不知悔
改，復於前案宣判後，仍承其與甲○○同一違法開發山坡地興建廟宇之犯意聯絡，繼
續在台東縣達仁鄉○○段六二八、六０七之二、六０七之五、六一五之四、六一五、
六二九地號等六筆土地及附近河川地（無地號）等山坡地繼續開挖整地，並於前揭六
一五、六二八、六二九地號土地及附近河川地（無地號）上興建廟宇「玉禪宮」（含
前殿、後殿、禪房、小廟、貨櫃屋、餐廳、販售部、洗手台、牌樓、階梯及電燈、金
爐等工作物）等情。因而撤銷第一審之科刑判決，改判論上訴人等以共同在公有山坡
地內擅自開發山坡地，興建廟宇罪，各判處有期徒刑拾月，併科罰金參萬元，罰金部
分並諭知易服勞役之折算標準，固非無見。
惟查：（一）科刑判決書記載之犯罪事實，為論罪科刑適用法律之基礎，故凡於適用
法令有關之事項，必須詳加認定明確記載，然後於理由內明犯罪事實所憑之證據及
其認定之理由，使事實與理由互相一致，方為合法。原判決雖認定：上訴人等在台東
縣達仁鄉○○段六二八、六０七之二、六０七之五、六一五之四、六一五、六二九地
號等六筆土地及附近河川地（無地號）等山坡地繼續開挖整地等情。惟據卷附台東縣
太麻里地政事務所八十七年一月十二日太地所二字第０一六九號函所檢送之土地勘測
成果圖所載，上訴人等就其中同段第六０七之二、六０七之五及六一五之四等地號之
土地，依序似僅占用０‧００二二二公頃、０‧０四四八公頃及０‧００五二公頃（
見偵查卷第三十九、二八九頁），且上訴人等如何占用該部分之土地，原審未予審認
究明，並於事實欄內為明確之認定記載，自不足為適用法令之依據。（二）按八十七
年一月七日公布修正前山坡地保育利用條例第三十四條第一項之罪，以在公有或他（
私）人山坡地，未經同意擅自墾植、占用或從事經營、開發或使用等行為，為其要件
。而同條例第三條所稱之「山坡地」，係指國有林事業區、試驗用林地、保安林地「
以外」經中央或直轄市主管機關參照自然形勢、行政區域或保育、利用之需要，就合
於(1)標高在一百公尺以上。(2)標高未滿一百公尺，而其平均坡度在百分之五以上者等
情形之一者劃定範圍，報請行政院核定公告之公、私有土地者而言。因之，若未經中
央或直轄市主管機關依上開規定報請行政院核定公告之公、私有土地，即難認屬上開
法律規定之所謂「山坡地」。是以行為人縱有在公有或私人之土地上擅自墾植、占用
或從事經營、開發或使用等行為，若該土地於行為時尚未經中央或直轄市主管機關依
據上開規定報請行政院核定公告為「山坡地」者，即難遽依上述罪名論科。上訴人等
為本件犯罪時，前述土地是否係屬業經行政院核定公告為山坡地保育利用條例中所謂
之山坡地，原判決未予究明，率行判決，自有應於審判期日調查之證據而未予調查之
違法。（三）原判決雖以上訴人等並觸犯刑法第三百四十九條之收受贓物罪，惟原判
決既認定上訴人等於八十三年九月二十六日以四百三十萬元之代價，向原本即無承租
權之陳阿守受讓台東縣達仁鄉○○段六二八地號國有林地等情，果原判決之認定無
誤，上訴人等既非無償受讓，自應論以故買贓物罪，原判決論以收受贓物罪，已有判
決適用法則不當之違誤；況苟上訴人等係於八十三年間買受該土地，上訴人乙○○前
案所涉之山坡地保育利用條例係於八十四年九月十三日始行宣判，並於同年十月二十
三日確定，該贓物罪部分，何以不為前案既判力所及，原判決未予說明，亦有判決不
備理由之違誤。以上或為上訴意旨所指摘，或為本院得依職權調查之事項，應認原判
決有撤銷發回之原因。
據上論結，應依刑事訴訟法第三百九十七條、第四百零一條，判決如主文。
中      華      民      國    九十一    年     十二     月     十一     日
                              最高法院刑事第十庭
                                  審判長法官  林  增  福
                                        法官  邵  燕  玲
                                        法官  吳  昆  仁
                                        法官  陳  世  雄
                                        法官  惠  光  霞
      右正本證明與原本無異
                                              書  記  官
中      華      民      國    九十一    年     十二     月     十八     日
